【裁判字號】    91,訴,334
【裁判日期】    920305
【裁判案由】    工商登記
【裁判全文】
臺北高等行政法院判決                              九十一年度訴字第三三四號
                              .
    原      告  甲○○○
    輔  佐  人  乙○○
    被      告  臺北市政府
    代  表  人  丙○○市長）.
    訴訟代理人  戊○○
                丁○○
右當事人間因工商登記事件，原告不服經濟部中華民國九十年十二月十三日經（九○
）訴字第○九○○六三三○七一○號訴願決定，提起行政訴訟，本院判決如左：
    主  文
原告之訴駁回。
訴訟費用由原告負擔。
    事  實
一、事實概要：原告於民國（下同）九十年五月十七日，向被告登記於台北市○○區
    ○○路一段一○二號，獨資設立「經緯企業社」，所營業務為：「F218010資訊軟
    體零售業」、「I301010資訊軟體服務業」、「I301020資料處理服務業」、「
    I301030電子資訊供應服務業」、「F501030飲料店業」、「I601010租賃業（電
    腦）」「E605010電腦設備安裝業（限赴客戶現場作業）」、「IZ13010網路認證
    服務業」「IZ99990其他工商服務業（閱讀計時收費）」，並領有統一編號00
    000000號營利事業登記證。經被告所屬警察局中正第二分局於九十年六月
    二十一日及二十四日臨檢時二度查獲原告以市○○○路駭客」經營登記範圍外之
    資訊休閒服務業，被告乃以九十年七月十七日府建商字第九○○八二一一五○○
    號函（下稱原處分），處原告新台幣（下同）一萬元罰鍰並命令應即停止經營登
    記範圍外之業務。原告不服，提起訴願，經經濟部訴願決定駁回，原告仍不服，
    遂提起本件行政訴訟。
二、兩造聲明：
  (一)原告聲明：原處分及訴願決定均撤銷。
  (二)被告聲明：如主文所示。
三、兩造之爭點：原告是否有擷取網路遊戲軟體供人遊戲之行為？原告所經營之業務
    是否在原告登記之所營業務範圍內？被告是否有認定原告經營登記範圍以外業務
    之權限？
  (一)原告主張之理由：
    1.查商業登記法第六條規定：主管機關中央為經濟部，地方為縣市政府，必要時
      得請經濟部核定，將本法部分業務授權區公所或委託直轄市縣之商業會辦理。
      同法第八條第二項中也規定，其他本法規定應登記事項，主管機關得隨派員抽
      查。以此觀之，原告是否有違反經營登記範圍內之商業行為？以及原告所為之
      營業模式有無類屬於資訊服務業或其他娛樂業？主管機關容或許有權核查，但
      就此項經營登記範圍事項以外事業之認定權限，各縣市政府或直轄市政府是否
      有權作此種認定？而此部分又是否有中央主管機關之法律授權？被告於理由中
      並未論列，此項法律授權之依據，為行政機關所據以科處或限制人民之權利，
      被告對此允宜作充分說明法律授權依據，否則如何足以釋民之疑？尤有進者，
      所謂的資訊休閒服務業，其法律定義是否為利用電腦功能以磁碟供人遊戲娛樂
      或利用電腦擷取網際網路資訊供人遊戲？此項認定之法源依據為何？被告一未
      能說明，及認為原告經營資訊休閒服務業，委非適當，誠難令人信服，應撤銷
      原處分為宜。
    2.原告經被核准有經營電子資訊供應服務業，其營業之定義與資訊休閒服務業並
      無不同，縱然項目有所區別，充其量亦僅是對於營業項目擴大，並不足以構成
      違反商業登記法第八條第三項之規定，原處分將營業項目擴大認為係無照營業
      ，殊難辭酷吏之名。
    3.又原告之所取得允許營業項目電子資訊供應服務業，如果原告並無擷取網路遊
      戲軟體供人遊戲，則似非法所不許，而原告之店內並無使用網路擷取之行為，
      所有之遊戲軟體均是依固定程序載入，所謂網路擷取應係指由網際網路資源中
      獲取相關之遊戲資料或下載動作之情形，而原告所經營多早將遊戲資料載於硬
      碟之中，毫無任何擷取之情形，故並無違反商業登記法之處。從被告所舉證之
      內容中也無從發現原告又擷取網際網路資源之情形？又所謂之擷取網際網路資
      源之定義為何？被告亦應加以說明。
    4.網咖業於九十一年四月二十七日由被告改依台北市政府資訊休閒業管理自治條
      例規範，而台北市政府對於網咖行業是否有核發營利事業登記證之情形？被告
      應加以說明。又全台北市網咖有多少家？是否經被告核准營業？如被告並無核
      准營業，卻又加以取締，顯與法律公平性有悖。
  (二)被告主張之理由：
    1.按商業登記法第八條規定：「．．．商業不得經營其登記範圍以外之業務。」
      第三十三條第一項規定：「違反第八條第三項規定者，其商業負責人處新臺幣
      一萬元以上三萬元以下罰鍰，並由主管機關命令停止其經營登記範圍外之業務
      。」經濟部八十九年二月十五日經（八九）商字第八九二○二四四六號函釋：
      「八十七年十二月十五日經（八七）商字第八七二三○一八九號函送之會議決
      議：『以電腦使用網際網路之相關軟體及資料提供消費者、以電腦裝置磁碟片
      、硬碟、光碟內儲存軟體資料供人遊戲、以電視遊樂器及遊戲卡匣供人遊戲等
      方式，收取費用之營業行為，應登記為Ｊ７９９９９０其他娛樂業。』」經濟
      部九十年三月二十日經（九○）商字第○九○○二○五二一一○號公告略以：
      將現行「其他娛樂業（利用電腦功能以磁碟、光碟供人遊戲娛樂、利用電腦網
      際網路擷取遊戲軟體供人遊戲，利用電腦功能播放ＣＤ、ＶＣＤ供人聽音樂及
      觀賞影片）」整併歸屬於「Ｊ７０１０７０資訊休閒服務業」，其定義內容為
      「提供場所及電腦設備採收費方式，供人透過電腦連線擷取網路上資源或利用
      電腦功能以磁碟、光碟供人使用」。
    2.卷查被告九十年七月十七日府建商字第九○○八二一一五○○號函係依據台北
      市警察局中正第二分局九十年六月二十九日北市警中正二分行字第九○六二一
      五九三○○號函所附泉州街派出所九十年六月二十二日二十二時二十分、六月
      二十四日二十一時四十分臨檢紀錄表辦理，該紀錄表第二頁違法（規）營業具
      體事證載明：「．．．．現場營業面積：二十五坪，設置電腦三○檯。．．消
      費價錢：每小時四○元，入會會員費價錢：每小時三○元。．．．遊戲方式：
      消費者上網擷取網路遊戲。‧．．遊戲內容：上網聊天，連線把玩遊戲，天堂
      、戰慄時空、世紀帝國。‧．．現場遊戲情形：陳明憲玩天堂，載瑜君玩天堂
      ，楊怡斌玩戰慄時空，林然浩玩世紀帝國。如何操作：消費者上網擷取網路遊
      戲。．．．」等語。並經在場人黃彥豪當場於該臨檢紀錄表上簽名捺指印具結
      確認附卷可稽。揆諸首揭規定及經濟部相關函釋意旨，該商號違規經營之業務
      型態乃提供消費者上網擷取網際網路之遊戲軟體供人遊戲娛樂，屬「資訊休閒
      服務業」之業務範疇；復查原告經核准登記之營業範圍為事實欄所揭之營利事
      業項目，並不包括資訊休閒服務業，於此原告並不爭執。
    3.關於原告訴稱各縣市政府或直轄市政府是否有權作此種認定？而此部分又是否
      有中央主管機關之法律授權及資訊休閒服務業認定之法源依據為何乙節；查商
      業登記法第六條第一項規定「本法所稱主管機關：在中央為經濟部；在直轄市
      為直轄市政府．．．」，足證直轄市政府為直轄市商業登記法之主管機關，自
      不待中央主管機關之授權。又所訴資訊休閒服務業，其法律定義是否為利用電
      腦功能以磁碟供人遊戲娛樂或利用電腦擷取網際網路訊供人遊戲？此項認定之
      法源依據為何乙節；依經濟部九十年三月二十日經（九○）商字第○九○○二
      ○五二一一○號公告「公司行號營業項目代碼表」增列「Ｊ７０１０７０資訊
      休閒服務業」一項代碼，其行業定義為：「提供場所及電腦設備採收費方式，
      供人透過電腦連線擷取網路上資源或利用電腦功能以磁碟、光碟供人使用。」
      已具體明訂其營業內容。則被告依商業登記法規定暨公司行號營業項目代碼表
      定義認定原告違反商業登記法第八條第三項，並依同法第三十三條第一項規定
      ，核處原告一萬元罰鍰，並命令其停止經營登記範圍以外之資訊休閒服務業，
      認事用法，洵屬有據。原告既違反規定經營登記範圍外之資訊休閒服務業，則
      所訴被告未能說明認定之法源依據，實為卸詞，冀圖免責而已。
    4.又原告訴稱「被核准有經營電子資訊供應服務業其營業之定義與資訊休閒服務
      業並無不同，縱然項目有所區別充其量亦僅是對於營業項目擴大」乙節；按「
      公司行號營業項目代碼表」之制訂，無非是便於對營利事業分門別類之管理及
      商業秩序之維護與認定，依該表所列「Ｉ３０１０３０電子資訊供應服務業」
      其定義係：凡運用電腦資料庫儲存並供應索引、目錄、及各類文字、影像、聲
      音等資料之業務。而「Ｊ７０１０７０資訊休閒服務業」其定義係：提供場所
      及電腦設備採收費方式，供人透過電腦連線擷取網路上資源或利用電腦功能以
      磁碟、光碟供人使用；兩者定義及內容並不相同；若誠如原告所述只是營業項
      目之擴大，並不足構成違反商業登記法第八條第三項之規定，則「公司行號營
      業項目代碼表」所做行業別之定位及歸類，即無實益。原告所訴顯屬遁辭，不
      足採信。
    5.另原告訴稱「．．．店內並無使用網路擷取之行為，所有之遊戲軟體均是依固
      定程序載入硬碟之中，毫無任何擷取之情形，故無違反商業登記法之處」云云
      ；如前揭本府警察局中正二分局臨檢紀錄表所述：「．．．店內設置有電腦三
      ○檯，提供消費者連線把玩遊戲，上網擷取網路遊戲：天堂、戰慄時空、世紀
      帝國‧．．」基此，原告顯係違規經營資訊休閒服務業，且縱如原告所訴所有
      之遊戲軟體均是依固定程序載入硬碟之中供人遊戲娛樂，依資訊休閒服務業行
      業定義，其亦已坦承違規經營該業不諱。基此，原告所訴亦屬卸責之辭，被告
      原處分及經濟部訴願決定均請予以維持。
    理  由
一、原告起訴主張：原告於九十年五月十七日獨資設立「經緯企業社」，所營業務為
    ：「F218010資訊軟體零售業」、「I301010資訊軟體服務業」、「I301020資料
    處理服務業」、「I301030電子資訊供應服務業」、「F501030飲料店業」、「
    I601010租賃業（電腦）」「E605010電腦設備安裝業（限赴客戶現場作業）」、
    「IZ13010網路認證服務業」「IZ99990其他工商服務業（閱讀計時收費）」，原
    告係將遊戲資料載於硬碟之中供客人遊戲，而非由網際網路擷取遊戲軟體，故原
    告並無經營資訊休閒服務業之情事。且原告亦曾申請登記經營資訊休閒服務業，
    惟為被告所否准，原處分所為裁罰於法無據云云。
二、被告則以：原告登記所營業務為資訊軟體零售業、資訊軟體服務業、資料處理服
    務業及電子資訊供應服務業等，不包括資訊休閒服務業，惟其提供電腦供人上網
    玩線上遊戲，則屬經營資訊休閒服務業，違反商業登記法第八條第三項商業不得
    經營其登記範圍以外之業務之規定，原告於九十年六月二十一日及二十四日二度
    遭警臨檢查獲，被告依同法第三十三條第一項之規定作成原處分等語置辯。
三、本件兩造不爭原告係獨資商號「經緯企業社」負責人，原告於九十年六月二十一
    及二十四日二度遭警臨檢查獲提供電腦設備供人遊戲消費，並有商號目前查詢資
    料表、違規歷史查詢結果列表各一件及臨檢紀錄表二件在原處分卷可按，自堪信
    為真實。茲有爭執者，厥在於原告是否有擷取網路遊戲軟體供人遊戲之行為？原
    告所經營之業務是否在於原告登記之所營業務範圍內？被告是否有認定原告經營
    登記範圍以外業務之權限？
四、經查：
  (一)上開商號經警臨檢查獲，於九十年六月二十一日有顧客陳明憲、戴瑜君上網玩天
    堂遊戲，楊怡斌上網玩戰慄時空遊戲、林然浩上網玩世紀帝國遊戲，於同年月二
    十四日有顧客林然浩上網玩天堂遊戲、鄭金庫上網玩世紀帝國遊戲、郭莉君上網
    聊天、陳建輝上網玩ｃｓ遊戲等情，有經在場人黃彥豪簽名之臨檢紀錄表、經上
    開顧客簽名之臨檢現場人員名冊在原處分卷可按，被告抗辯上開商號有經營擷取
    網路遊戲軟體供人遊戲之行為，為可採。
  (二)按「本法所稱主管機關：在中央為經濟部；在直轄市為直轄市政府；在縣（市）
    為縣（市）政府」「商業開業前，應將所營業務申請登記」「商業登記之申請，
    由商業負責人向營業所在地之主管機關為之」「商業不得經營其登記範圍以外之
    業務」商業登記法第六條第一項、第七條前段、第八條第一項第三款及第三項分
    別定有明文。是可知營業所在地在直轄市之商業，於開業前，應將其所欲經營之
    業務項目，向該直轄市政府即地方主管機關申請登記。再按經濟部依上開規定係
    商業登記法之中央主管機關，公告有「公司行號營業項目代碼表」，將各營業項
    目就業務性質分門別類並冠以代碼並賦予定義及內容，核係為管理商業登記事務
    所必要，亦為地方主管機關於受理申請登記時之準據。
  (三)查原告係於九十年五月十七日完成設立登記，於申請設立當時，經濟部業已於同
    年三月二十日公告「說明三參照行政院主計處中華民國行業標準分類，小類『
    900休閒服務業』，凡從事綜合遊樂園、視聽及視唱中心、特殊娛樂場所、電子
    遊戲場等經營及其他休閒服務之行業均屬之。本案『資訊休閒服務業』比照前揭
    主計處行業標準分類之精神，將其歸類於娛樂業項下範疇。此外，將現行『
    J799990其他娛樂業（利用電腦功能以磁碟、光碟供人遊戲娛樂，利用電腦網際
    網路擷取遊戲軟體供人遊戲，利用電腦功能播放CD、VCD供人聽音樂及觀賞影片
    ）』整併歸屬於『J701070資訊休閒服務業』，其定義內容為『提供場所及電腦
    設備採收費方式，供人透過電腦連線擷取網路上資源或利用電腦功能以磁碟、光
    碟供人使用。』」，原告既未獲准登記資訊休閒服務業，則被告抗辯原告登記之
    所營業務不包含擷取網路遊戲軟體供人遊戲一節，亦堪信為真實。
  (四)再按違反商業登記法第八條第三項規定者，其商業負責人處一萬元以上三萬元以
    下罰鍰，並由主管機關命令停止其經營登記範圍外之業務，同法第三十三條第一
    項定有明文。而被告係商業登記法之地方主管機關，既如前述，則被告於查獲有
    違反前揭規定之情事者，自應適用上開規定裁罰。而法律適用過程之形成，須依
    論理學上之三段論法為之，即以法律為大前提，以事實為小前提，而經由涵攝而
    得其結論。本件原告經營登記範圍以外之業務與否，既為構成要件事實，則被告
    自得依證據法則認定之。原告主張被告無權限自為認定，尚屬無據。
  (五)至原告主張被告於九十一年四月二十五日所公布，用以管理台北市資訊休閒服務
    業之電腦遊戲業之「台北市資訊休閒服務業管理自治條例」，其第十條規定「未
    依本自治條例規定辦理營利事業登記者，不得經營電腦遊戲業。」被告之權限令
    人質疑且業者無生存之空間云云，查此與本件原告是否依商業登記法第八條第一
    項之規定登記及有無違反同條第三項不得經營其登記範圍以外之業務之規定無關
    ，且本件所爭執者，又非原告申請登記遭被告否准，無論述之必要。
五、綜上所述，原告之主張，均無可採，原處分以原告違反商業登記法第八條第三項
    之規定，被告依同法第三十三條第一項處原告罰鍰一萬元，並命令應即停止經營
    登記範圍外之業務，其認事用法均無違誤，訴願決定遞予維持，亦無不合，原告
    起訴請求撤銷原處分及訴願決定，為無理由，應予駁回。
據上論結，本件原告之訴為無理由，爰依行政訴訟法第九十八條第三項前段，判決如
主文。
中    華    民    國    九十二      年      三        月    五          日
                 臺 北 高 等 行 政 法 院   第 一 庭
                                審 判 長 法  官  王  立  杰
                                         法  官  黃  本  仁
                                         法  官  王  碧  芳
右為正本係照原本做成。
如不服本判決，應於送達後二十日內，向本院提出上訴狀並表明上訴理由，如於本判
決宣示後送達前提起上訴者，應於判決送達後二十日內補提上訴理由書（須按他造人
數附繕本）。
中      華      民      國    九十二    年      三      月      七      日
                                         法院書記官 鄭聚恩


司法院資訊處製作；財團法人民間司法改革基金會備份。
